【裁判字號】    89,易,432
【裁判日期】    890925
【裁判案由】    偽造文書
【裁判全文】
臺灣士林地方法院刑事判決                          八十九年度易字第四三二號
    公  訴  人  臺灣士林地方法院檢察署檢察官
    被      告  戊○○
    選任辯護人  魏錦芳
                白德孚
右列被告因偽造文書案件，經檢察官提起公訴（八十八年度偵字第一二二九二號），
本院判決如左：
    主  文
戊○○連續偽造署押，足以生損害於公眾及他人，處有期徒刑參月，如易科罰金，以
參佰元折算壹日。附表所示伍拾伍頁底圖上偽造之「Chang」署押伍拾伍枚及偽造之
「鄭」署押伍拾伍枚均沒收。
    事  實
一、戊○○為台北市○○○路十八之六號七樓「戊○○建築師事務所」之負責人，於
    民國八十五年間向交通部民用航空局中正國際航空站（下稱航空站）承纜中正機
    場「一期航廈擴建海關大廳」及「變更迎客大廳」、「增加管制餐飲及旅客休息
    區域」等工程，將工程中所列電氣、排水、電信電腦、廣播監控、消防及火警等
    設備，委由己○○經營之「弘電工業技師事務所」（下稱弘電事務所）設計，己○○則指派庚○○、丙○○負責設計，詎戊○○為使設計圖順利由航空站進行審
    核後發包，竟基於偽造署押之概括犯意，於八十五年五月間，在台北市○○街事
    務所授意其事務所不知情之職員，連續在附表所示總計五十五頁之底圖下方「繪
    圖欄」偽造「Chang（即丙○○）」、「設計欄」偽造「鄭（即庚○○）」之署
    押後，再將偽造簽名之五十五張底圖及其他底圖共計六十七張送交航空站審核，
    足以生損害於航空站審核之正確性及庚○○、丙○○。航空站於八十五年八月二
    十七日審核通過後，戊○○即將上開工程發包施工。嗣弘電事務所因請領設計費
    遭拒，經查證始知上情。
二、案經己○○、庚○○、丙○○訴由台灣桃園地方法院檢察署呈請台灣高等法院檢
    察署檢察長核令移轉台灣士林地方法院檢察署檢察官偵查起訴。
    理  由
一、訊據被告戊○○固坦承於右揭時、地，未經丙○○、庚○○同意，即授意事務所
    職員在如附表所示五十五頁底圖下方之「繪圖欄」簽寫「Chang」、「設計欄」
    簽寫「鄭」姓氏，然矢口否認有偽造文書之犯行，辯稱：其並無偽造署押之意，
    其圖上的繪圖欄寫 Chang，是表明弘電丙○○的張，在設計欄上寫鄭，是表明這
    是己○○的事務所所做的，只是識別之意，且圖面上未在該二欄簽署亦不影響航
    站之審核發包，因責任係其要負云云。然查：
（一）按建築法所稱建築物設計人及監造人為建築師，以依法登記開業之建築師為限
      。但有關建築物結構與設備等專業工程部分，除五層以下非供公眾使用之建築
      物外，應由承辦建築師交由依法登記開業之專業工業技術師負責辦理，建築師
      並負連帶責任，建築法第十三條第一項定有明文。而機場航空站屬於公共場所
      用電，基於安全考量，配電系統設計者須為專業技師或經濟部登記有案領有執
      照之電器承裝業一節，業據證人甲○○於偵查中證述明確，又根據電業法第四
      十三條，用戶用電非經檢驗不得送電，送電力公司前要先送公會初審，審查圖
      面上技師的簽名是否符合，並根據審驗記錄單的項目作審核，台電審核是依屋
      內外線路設計規則，看圖面有無按該規則設計，航空站用電六萬九千伏特以下
      為公共安全亦須送公會審查等情，亦經證人劉禮鐘到庭結證無訛，並有中正機
      場航空站低壓電增設、變更、及臨時用電作業注意事項第一項第一款規定可資
      參考，則航空站屬公共場所用電，依法須有專業技師負責辦理，且須送電機技
      師工會初審後，再送電力公司審核甚明。
（二）本件工程在航空站內部之審查流程係承辦人送到主辦工程師審查後，再送給證
      人乙○○審查，然後再送到副主任處審查，專業電力部分之審查係由承辦人審
      查後，交給主辦工程師，證人乙○○審查部分則是行政審查，主要審查承辦人
      員有無簽字、設計圖下的繪圖、設計、核對、核准等事項有無簽名。設計圖下
      的繪圖、設計等欄若沒有簽名，如無正當理由，會要求補簽，是否要送電機技
      師工會審核，則係委託建築師全權處理等情，業經證人乙○○到庭結證屬實。
      雖證人丁○○到庭證稱其審核是以被告送來的設計圖面是否符合需求，只看被
      告有無簽名，其他欄位設計有無簽名並不在意，因為契約規定乙方要對航空站
      負責任，其他欄位有無簽名對其沒有意義等語，然以中正機場航空站低壓電增
      設、變更、及臨時用電作業注意事項既規定，配電系統需由專業技師設計，係
      為安全考量，且證人丁○○並不清楚建築法之規定，其徒拘泥於與被告有簽約
      ，與弘電未簽約之故而為此言，其所言並與證人乙○○所言相悖，則證人丁○○之證言尚難足採。參諸附表所示圖面除「繪圖欄」記載「Chang」、「設計
      欄」記載「鄭」外，對二人所屬事務所、全名（中文姓名）竟均未記載，如何
      辨別由何人、何單位設計？被告所辯為顯示由何單位參與設計云云，尚難採信
      。又被告於偵查中自承「（問）委託設計圖說是否都要簽名？（答）是的，目
      的是記明何人所製。」「（問）何以要簽他人名字？（答）因他已經遲延，為
      節省時間，我就代簽，沒有經授權，因責任我要負。」於陳報狀中自承「告訴
      人交付之圖說，因未在『設計』、『繪圖』人等欄位內簽名，基於時間因素（
      交圖太慢不便退回）及圖說之完整性（如有錯誤須更正等），故由陳報人以設
      計圖說最後審定人之身份，代為其簽署姓氏，未簽其名字（不悉真名）。」等
      語，足認被告明知圖說「繪圖欄」「設計欄」如未簽名，該圖說即不完整，而
      在設計、繪圖欄偽簽他人姓氏。
（三）按刑法上所謂署押，乃指於紙張或物體上簽署姓名或其他符號，用以證明一定
      之意思表示，或一定之事實而言。在建築圖說之「繪圖欄」、「設計欄」簽署
     ，係表示該圖說係由何人繪圖、設計，並表示簽署之人承認該文書係由其繪圖
      或設計之意，與一般姓名欄內填寫姓名，僅為人別識別之填寫有異，且署押亦
      不以簽署全名為限，是在「繪圖欄」、「設計欄」內簽署姓氏，應屬署押之性
      質。被告將中正機場「一期航廈擴建海關大廳」及「變更迎客大廳」、「增加
      管制餐飲及旅客休息區域」等工程中所列電氣、排水、電信電腦、廣播監控、
      消防及火警等設備，委由弘電事務所設計，由弘電事務所負責人己○○指派庚○○、丙○○負責設計等情，業據告訴人己○○及告訴代理人劉楷律師陳述明
      確，而被告就告訴人於偵查中所述被告在弘電提出之底圖下方「繪圖欄」簽署
      「Chang（即丙○○）」、「設計欄」簽署「鄭（即庚○○）」署押之情，於
      偵查時亦未反駁，雖其在本院審理時改稱Chang係表示丙○○，鄭是表示己○○事務所之意，然依上所述，仍應認被偽簽之人應為設計者丙○○及庚○○二
      人。此外，並有如附表所示之底圖影本五十五張在卷可稽，事證明確，被告犯
      行洵堪認定，應依法論科。
二、該底圖實際上雖由丙○○、庚○○所設計，然該底圖僅先送予被告審核，待被告
    審核無訛後，尚須送回弘電事務所蓋用技師印章，再送與電機技師工會及台電審
    核，被告於審核圖說後即偽簽丙○○、庚○○之署押於其上，並交由航空站審核
    、發包，足以使他人誤認丙○○、庚○○已承認該圖說為其所製作，日後工程若
    有危害發生，其二人即有受刑事責任追訴之虞，是被告偽簽丙○○、庚○○署押
    之行為，已足以生損害於其二人，並足以生損害於航空站審核之正確性。核被告
    所為，係犯刑法第二百十七條第一項之偽造署押罪，被告授意其事務所不知情之
    人員偽簽署押於底圖上，為間接正犯，又其先後多次偽造署押之犯行，時間緊接
    ，觸犯構成要件相同之罪名，顯係基於概括犯意反覆為之，為連續犯，應依刑法
    第五十六條之規定以一罪論，並加重其刑。爰審酌被告為順利送航站審核發包之
    犯罪動機、目的、偽簽姓氏之手段、其素行尚佳、生活狀況、智識程度、犯罪所
    生之損害，及犯罪後態度等一切情狀，量處如主文所示之刑，併諭知易科罰金之
    折算標準。
三、本院向中正航空站調閱本件工程施工圖、竣工圖說，雖共計一百二十五張，然被
    告自承其僅送交一份底圖六十七張與航空站，藍圖係由該底圖去藍晒而成等語，
    且證人乙○○亦證稱如沒有變更，可以沿用設計圖，將設計圖加上竣工圖章，經
    建築師簽名，就是竣工圖等語，而該六十七張底圖中有如附表所示五十五張底圖
    「繪圖欄」上有「Chang」、「設計欄」上有「鄭」之偽造署押，則應就附表所
    示五十五張底圖上偽造之署押「Chang」共五十五枚，「鄭」共五十五枚，依刑
    法第二百十九條規定宣告沒收。至檢察官認「Chen」署押亦聲請宣告沒收，然「
    CHEN」應為「陳」之英文拼音，與本件並無關係，亦無證據足認偽造之犯行，自
    無庸諭知沒收，併此敘明。
四、至檢察官公訴意旨認被告偽造「Chen（即庚○○）」署押犯行部分，因Chen為陳
    之英文拼音，與本件並無關連，且亦無證據足認「Chen」簽名部分有何偽造之情
    ，又檢察官公訴意旨認被告在六十七張底圖上均有偽造署押之犯行，然除附表所
    示五十五張底圖外，其他圖說並無偽造之「Chang」及「鄭」簽名，此二部分原
    應為無罪之諭知，惟公訴意旨認此二部分與前開有罪部分，均有裁判上一罪關係
    ，爰不另為無罪之諭知，併此敘明。
據上論斷，應依刑事訴訟法第二百九十九條第一項前段、刑法第五十六條、第二百十
七條第一項、第二百十九條、第四十一條，判決如主文。
本案經檢察官林曉芳到庭執行職務
中    華    民    國      八十九      年      九       月    二十五     日
                                  臺灣士林地方法院刑事第四庭
                                          法  官
右正本證明與原本無異。
如不服本判決，應於判決送達後十日內，向本院提出上訴狀。
                                          書記官
中    華    民    國      八十        年               月               日
附錄本案論罪科刑法條全文
刑法第二百一十七條第一項
偽造印章、印文或署押，足以生損害於公眾或他人者，處三年以下有期徒刑。
  附表
 ┌───────────────────────────────────┐
 │工程名稱：航廈擴增海關大廳及變更迎客大廳工程                          │
 ├───┬─────────────┬───┬─────────────┤
 │圖號  │      圖名                │圖號  │      圖名                │
 ├───┼─────────────┼───┼─────────────┤
 │E-0   │圖例，施工說明，施工區域  │ E-1  │照明設備配置平面圖（一樓）│
 │      │位置圖                    │      │                          │
 ├───┼─────────────┼───┼─────────────┤
 │E-2   │照明設備配置平面圖（一樓  │ E-3  │插座設備配置面圖（一樓）  │
 │      │夾層）                    │      │                          │
 ├───┼─────────────┼───┼─────────────┤
 │E-4   │插座設備配置平面圖（一樓  │ E-5  │單線圖                    │
 │      │夾層）                    │      │                          │
 ├───┼─────────────┼───┼─────────────┤
 │E-6   │單線圖                    │ E-7  │單線圖                    │
 ├───┼─────────────┼───┼─────────────┤
 │E-8   │單線圖                    │ E-9  │單線圖                    │
 ├───┼─────────────┼───┼─────────────┤
 │E-10  │單線圖                    │ E-11 │單線圖                    │
 ├───┼─────────────┼───┼─────────────┤
 │E-12  │單線圖                    │ E-13 │單線圖                    │
 ├───┼─────────────┼───┼─────────────┤
 │E-14  │配管吊架施工示意圖        │ E-15 │負載表（一）              │
 ├───┼─────────────┼───┼─────────────┤
 │E-15  │負載表（二）              │ E-16 │負載表（三）              │
 ├───┼─────────────┼───┼─────────────┤
 │E-17  │負載表（四）              │ E-18 │負載表（五）              │
 ├───┼─────────────┼───┼─────────────┤
 │E-19  │負載表（六）              │ W-1  │給排水設備配置平面圖      │
 ├───┼─────────────┼───┼─────────────┤
 │F-1   │消防設備圖例，數量表      │ F-2  │消防設備配置皮面圖        │
 │      │法令說明            │      │                          │
 ├───┼─────────────┼───┼─────────────┤
 │F-3   │撒水設備配置平面圖        │ F-4  │撒水設備平面圖            │
 ├───┼─────────────┼───┼─────────────┤
 │FA-1  │消防設備圖例，數量表      │ FA-2 │火警設備配置平面圖        │
 │      │法令說明                  │      │                          │
 ├───┼─────────────┼───┼─────────────┤
 │A-1   │索引表                    │      │                          │
 │      │                          │      │                          │
 ├───┴─────────────┴───┴─────────────┤
 │工程名稱：航廈增加管制區餐飲及旅客休息區域工程                        │
 ├───┬─────────────┬───┬─────────────┤
 │圖號  │   圖名                   │ 圖號 │   圖名                   │
 ├───┼─────────────┼───┼─────────────┤
 │A-0   │索引圖                    │ E-1  │照明設備配置平面圖        │
 ├───┼─────────────┼───┼─────────────┤
 │E-2   │照明設備配置平面圖        │ E-3  │電器設備配置平面圖        │
 ├───┼─────────────┼───┼─────────────┤
 │E-4   │插座設備配置平面圖        │ E-5  │單線圖                    │
 ├───┼─────────────┼───┼─────────────┤
 │E-6   │單線圖                    │ E-7  │單線圖                    │
 ├───┼─────────────┼───┼─────────────┤
 │E-8   │單線圖                    │ E-9  │單線圖                    │
 ├───┼─────────────┼───┼─────────────┤
 │E-10  │負載表                    │ E-11 │負載表                    │
 ├───┼─────────────┼───┼─────────────┤
 │E-12  │負載表                    │ E-13 │負載表  │
 ├───┼─────────────┼───┼─────────────┤
 │W-1   │給排水設備配置平面圖      │ F-1  │消防設備圖例，數量表      │
 │      │                          │      │法令說明                  │
 ├───┼─────────────┼───┼─────────────┤
 │F-2   │消防設備配置平面圖（3F）  │ F-3  │消防設備配置平面圖（4F）  │
 ├───┼─────────────┼───┼─────────────┤
 │F-4   │消防設備配置平面圖（3F）  │ F-5  │撒水設備配置平面圖（4F）  │
 ├───┼─────────────┼───┼─────────────┤
 │PA-1  │廣播設備設備配置平面圖    │ PA-2 │廣播設備配置平面圖昇位圖  │
 ├───┼─────────────┼───┼─────────────┤
 │PA-3  │廣播設備圖例，施工說明，  │ Pa-4 │航廈增加管制區餐飲及旅客  │
 │      │管線配置                  │      │休息區域廣播工程三樓需拆  │
 │      │                          │      │除喇叭位置圖              │
 ├───┼─────────────┼───┼─────────────┤
 │Pa-5  │航廈增加管制區餐飲及旅客  │ CR-1 │中央管理系統設備配置平面  │
 │      │休息區域廣播工程四樓需拆  │      │圖                        │
 │      │除喇叭位置圖              │      │                          │
 └───┴─────────────┴───┴─────────────┘


司法院資訊處製作；財團法人民間司法改革基金會備份。
